臺灣高等法院民事判決　　　　　　　　 93年度重上字第348號
上　訴　人　欣隆建設股份有限公司
法定代理人　張永明
訴訟代理人　陳麗菁律師
複代理　人　王福民律師
被上訴　人　謝玉霞
　　　　　　甲○○○
　　　　　　乙○○
共　　　同
訴訟代理人　賴振宗律師
上列當事人間請求返還價金等事件，上訴人對於中華民國 93年5
月26日臺灣臺北地方法院90年度重訴字第2188號第一審判決，提
起上訴，經本院於中華民國 94年2月15日言詞辯論終結，判決如
下：
    主  文
上訴駁回。
第二審訴訟費用由上訴人負擔。
    事實及理由
一、上訴人主張：伊為開發台北市○○區○○段53號附近相連之
    土地以興建住宅，於民國 87年10月6日與被上訴人丙○○○
    及甲○○○簽訂買賣契約。就其等所有坐落台北市○○區○
    ○段 53之3地號土地（下稱系爭土地）達成所有權轉讓之合
    意，買賣價金為新台幣（下同）76,471,000元。又被上訴人
    丙○○○、甲○○○於簽約時，皆宣稱其為真正所有權人，
    惟丙○○○、甲○○○僅告知上訴人，該筆土地上存有謝玉
    鳴與其「一般金錢債務糾紛」之假扣押查封，除此之外，保
    證無其他負擔。雙方達成合意，由買賣價金中撥出9,780,00
    0 元，為被上訴人供反擔保撤銷查封，嗣上訴人供反擔保提
    存後，欲辦理移轉登記時發現系爭土地另存有87年執全字第
    48號之假處分，併案查封系爭土地應有部分十六分之二，此
    為謝政雄所為，被上訴人故意隱瞞下，上訴人無從得知，於
    登記謄本亦無法一窺究竟。由於上訴人於購買系爭土地後，
    即與接連於系爭土地附近六位地主簽訂合建契約，並已交付
    保證金，又為此合建計畫，已支出多筆設計費用與仲介人介
    紹費，並購入其他土地，耗費極為龐大，須及時取得系爭土
    地之全部所有權以免影響合建計畫之進行。再上訴人為履行
    與被上訴人間之契約，於87年12月底以前，已支付價金及反
    擔保提存金共計50,307,500元，上訴人為免因系爭土地而使
    整體計畫延宕不前，致損失摻重，遂於 88年2月10日與被上
    訴人及謝政雄簽訂協議書，由上訴人給付謝政雄 2,500,000
    元後，塗銷假處分之查封。詎料，謝玉鳴於假扣押查封撤銷
    後，再以繼承關係所生之返還土地請求權，於87年11月17日
    以假處分裁定，查封系爭土地之應有部分十六分之二，此為
    因可歸責於被上訴人之事由，致被上訴人未依債之本旨為給
    付。所為給付除存有權利瑕疵外，已給付之部分亦對上訴人
    無實益。故上訴人以起訴為解除契約之意思表示，請求被上
    訴人回復原狀，返還價金，並請求損害賠償。先位聲明：依
    系爭契約第 7條、第10條之約定，請求被上訴人丙○○○、
    乙○○連帶給付50,307,500元，及自起訴狀繕本送達之翌日
    起至清償日止按年息百分之五計算之利息；請求被上訴人甲
    ○○○、乙○○連帶給付50,307,500元及自起訴狀繕本送達
    之翌日起至清償日止按年息百分之五計算之利息。備位聲明
    ：依權利瑕疵擔保、給付不能、給付遲延之規定，請求回復
    原狀及損害賠償，而請求被上訴人丙○○○、乙○○連帶給
    付45,125,175元及自起訴狀繕本送達之翌日起至清償日止按
    年息百分之五計算之利息。請求被上訴人甲○○○、乙○○
    連帶給付45,125,175元及自起訴狀繕本送達之翌日起至清償
    日止，按年息百分之五計算之利息，並願供擔保聲請宣告假
    執行等語。
二、被上訴人則以：被上訴人丙○○○、甲○○○因繼承父親謝
    金得遺產，及因基隆河截彎取直領回抵價地，而共有台北市
    中山區○○段 53之3地號土地，應有部分各二分之一。87年
    間，上訴人積極透過仲介執意購買上開土地，被上訴人丙○
    ○○、甲○○○坦白告以上開土地有祖產糾紛，上一代數房
    出面主張權利，且已遭假扣押。惟上訴人告知其由申請土地
    登記謄本已知悉，且其為具規模、歷練、專業之建設公司，
    任何產權糾紛均有辦法代為處理，並透過被上訴人丙○○○
    配偶乙○○友人遊說，且由律師謝宗穎解說，保證一切糾紛
    上訴人均有辦法解決。被上訴人等乃於 87年10月6日與上訴
    人簽訂不動產買賣契約書。有關祖產糾紛則委由上訴人處理
    ，觀契約契約書中第2條(一)下書「訂約同時買主應另備9,708
     , 000元正代賣方向台北地方法院聲請繳納假扣押之返擔保
    金」及該擔保金係由謝宗穎律師收受即知，且當時言明乙○
    ○為見證人，豈料竟被書為賣方連帶保證人。謝政雄之假處
    分，因併入他案辦理，被上訴人亦不知有謝政雄之假處分，
    何來刻意隱瞞。被上訴人丙○○○、甲○○○確有誠意出售
    系爭土地予上訴人，系爭土地已過戶十六分之十四，僅餘其
    所明知之糾紛部分十六分之二因訴訟無法過戶。上訴人於87
    年10月28日知悉本件買賣標的十六分之二無法過戶後，仍於
    87年12月22日付款各 6,000,000元予被上訴人謝玉霞及甲○
    ○○，可知上訴人確知本件有家族糾紛，有保全程序及訴訟
    中，仍自信可以處理而買受，故有其自稱發現被騙後仍再付
    款情事。且87年10月28日上訴人知悉後，仍繼續購地，支付
    仲介費，亦徵其確知本件系爭土地之權利瑕疵，自信有能力
    代為處理，而繼續為購地等行為，此焉能歸責於被上訴人等
    語，資為抗辯。
三、原審判決上訴人敗訴，上訴人提起上訴，求為廢棄原判決，
    改判如其上開先位或備位之聲明，並補陳略以：
    壹、先位上訴聲明部分：
  (一)僅告知系爭土地上存有謝玉鳴之假扣押查封；此外，保證無
    其他負擔，豈料，謝玉嗚於其假扣押查封撤銷後，再度以繼
    承關係所生之返還土地請求權，以假處分裁定查封系爭土地
    之應有部分十六分之二。謝政雄與被上訴人之間，又關於遺
    產繼承事項之訴訟被上訴人須各移轉系爭土地應有部分十六
    分之一之應有部分與謝政雄。自此，系爭土地之糾紛更驅複
    雜，並與被上訴人當初保證情事迥異。
  (二)移轉系爭土地應有部分十六分之十四，上訴人無法就具體位
    置為使用、收益。
  (三)系爭買賣契約書已明白約定保證產權清楚、權利範圍全部。
    系爭契約上僅加註假扣押而對於假處分隻字未提，
  (四)上訴人是以取得系爭土地之全部以供建築房屋之用，而非以
    取得土地之持分。因而，以取得該系爭土地之完整所有權，
    始有該價值。
  (五)縱依協議將系爭土地應有部分十六分之十四移轉登記予上訴
    人，對上訴人亦無利益可言。
  (六)縱依原審法院所認為該系爭土地所有權移轉登記之給付為可
    分，且本件無民法第226條第2項之適用。惟本件仍得依民法
    第148條第2項之規定，解除系爭契約之全部（包括被上訴人
    等已移轉登記之部分）。
  (七)上訴人系爭合建計畫保證金利息支出、設計費用暨利息損失
    、53之17地號土地購地費用之利息損失，仲介費及利息損失
    等，均與被上訴人之債務不履行有因果關係。
  (八)原審以違約金應屬過高，逕自酌減為 1,006,150元，惟並未
    說明酌減理由。
    貳、備位上訴聲明部分：
  (一)被上訴人已違反民法第 349條規定，自應負權利瑕疵擔保責
    任。
  (二)被上訴人已違反民法第 349條規定，故上訴人得依債務不履
    行之規定，解除契約並請求賠償及回復原狀。
  (三)依民法第260條規定請求損害賠償，其明細如下：
  １合建保證金利息支出：計為9,172,500元。
  ２設計費用及其利息之損失：計為 8,961,260元整及其利息為
    1,188,470元。
  ３仲介費及其利息損失：共出3,903,592元及其利息計為390,3
    59元。
  ４金泰段第53之17號土地購地費用因無法使用之所失利益：（
    依年息百分之五計算）至少為16,396,668元。
四、被上訴人則求為判決駁回上訴，並補陳略以：
  (一)上訴人於簽約前暨簽約時，明知系爭土地有家族性糾紛，已
    涉訟於法院並有案外人假扣押、假處分存在。
  (二)上訴先位聲明，依據系爭契約第 10條、第7條約定，惟系爭
    契約第十條後段，明訂解除權在被上訴人，且買賣標的系爭
    土地應有部分十六分之二無法移轉過戶時，已協議就買賣標
    的應有部分十六分之十四為過戶，並無給付不能情事，
  (三)上訴人於本件確未拒絕買賣標的應有部分十六分之十四之移
    轉過戶之給付，並已取得所有權。
  (四)系爭買賣契約成立時，上訴人明知系爭土地有訴外人謝玉鳴
    假扣押之給付不能存在，而契約成立後謝玉鳴復為假處分係
    基於同一給付不能之原因事實，並為上訴人所明知，既然此
    給付不能為上訴人所明知，且上訴人並未付清尾款，是應有
    部分之十六之二未能移轉與上訴人，係不可歸責被上訴人。
  (五)上訴人就系爭土地應有部分十六分之十四之價款，尚未付清
    ，更遑論尚未移轉之應有部分十六分之二部分。上訴人既未
    付清尾款，尚處於履行狀態，非被上訴人給付不能。
  (六)雙方就此給付不能預期於不能之情形除去後，始為給付。況
    被上訴人已規劃申請領有建築執照，對其效益並無影響。並
    無上訴人所指民法第226條第2項情事，上訴人主張受有合建
    保證金利息支出、設計費用及其利息損失、購地費用之利息
    損失、仲介費及其利息損失，均非實在等語。
五、上訴人主張於民國 87年10月6日與被上訴人丙○○○及甲○
    ○○簽訂買賣契約。就系爭土地簽訂買賣合約，買賣價金為
    76,471,000元，惟訴外人謝政雄於86年11月20日，就系爭土
    地應有部分十六分之二，對被上訴人丙○○○、甲○○○二
    人提起履行契約民事訴訟，請求權基礎係被上訴人丙○○○
    、甲○○○之被繼承人謝金得，於80年間書立之承諾書，及
    民法第225條第2項之因給付不能之代償請求權，其聲明則為
    被上訴人丙○○○、甲○○○應將政府區段徵收以抵價地補
    償之臺北市○○區○○段 53之3號土地各十六分之一持分移
    轉予謝政雄，該案經原法院民事庭以86年度重訴字第1741號
    受理，嗣於87年11月22日判決上訴人謝政雄勝訴，被上訴人
    丙○○○、甲○○○上訴後，仍由本院於89年12月13日以89
    年度重上字第26號判決上訴駁回。另訴外人謝玉鳴則於86年
    12月 1日，向原法院民事執行處聲請對被上訴人丙○○○、
    甲○○○財產假扣押，經原法院民事執行處於同年月 8日，
    就被上訴人丙○○○、甲○○○所有之系爭土地執行假扣押
    （86年度執全庚字第2746號）；且謝政雄於前揭訴訟中，並
    就系爭土地聲請執行假處分（87年度執全字第48號），經原
    法院併入上開86年度執全庚字第2746號假扣押執行案件辦理
    。兩造就上開民事訴訟、假扣押、假處分執行後，上訴人始
    與被上訴人丙○○○、甲○○○，於 87年10月2日由謝宗穎
    律師在場執筆擬具草案，上訴人並於當日給付被上訴人丙○
    ○○、甲○○○各250,000元定金。嗣雙方再於同年月6日，
    在臺北市○○○路○段92號6樓，正式簽訂不動產買賣契約書
    ，約定由被上訴人丙○○○、甲○○○為出賣人，被上訴人
    乙○○為賣方連帶保證人。買賣價金76,471,000元，其中9,
    708,000 元於訂約同時，約定由上訴人代被上訴人丙○○○
    、甲○○○二人，向原法院聲請繳納假扣押之反擔保金，簽
    約當時賣方有被上訴人丙○○○、甲○○○、乙○○（丙○
    ○○之夫）、李坤龍（甲○○○之夫）、林晴傳（丙○○○
    之子）及見證律師李富美等人在場，買方則有上訴人之實際
    負責人張永明、上訴人經理張旗峰（張永明之子）、上訴人
    之職員甘光叡、吳俊廷及見證律師謝宗穎等人在場，並由代
    書林根旺在場執筆繕寫契約內容，當日上訴人再給付被上訴
    人丙○○○、甲○○○二人各293,100元。上訴人嗣於 87年
    10月8日給付第二期款 22,941,300元、於同年月15日給付反
    擔保金9,780,000元、於同年12月22日給付第三期款12,000,
    000元。上訴人支付價金及反擔保提存金共計 50,307,500元
    。嗣上訴人依約於87年10月17日，向原法院提存所提存面額
    9,780,000 元之台支支票之反擔保金，撤銷謝玉鳴假扣押執
    行。上訴人遂與被上訴人丙○○○、甲○○○協議，先就其
    中十六分之十四土地持分辦理過戶，並於同年 11月9日辦竣
    。其餘十六分之二應有部分，因另有謝政雄之假處分查封中
    ，無法為移轉。上訴人與被上訴人丙○○○、甲○○○及謝
    政雄協調磋商後，三方於翌年即 88年2月10日簽訂協議書，
    約定由上訴人自買賣價款中提撥 2,500,000元給付謝政雄，
    謝政雄於 88年2月11日撤回假處分之執行。但謝玉鳴於其假
    扣押遭反擔保撤銷後，又就系爭土地應有部分十六分之二，
    於87年11月24日，向原法院民事執行處聲請執行假處分（87
    年度執全字第2768號），致系爭土地應有部分十六分之二，
    又無從辦理移轉登記予上訴人等情，有各該台支支票、提存
    書、本院囑託塗銷查封登記書、臺北市中山地政事務所函送
    之土地買賣移轉登記申請資料、土地謄本，台灣台北地方法
    院刑事庭 92年度易字第195號筆錄，不動產買賣契約書、提
    存書、收據及支票、協議書等影本可稽，並經原審調閱有該
    院87年度執全字第48號卷民事執行卷宗、87年度執全字第27
    68號等民事執行卷宗，查證屬實，並為兩造所不爭。故本件
    所應審酌者為系爭不動產買賣契約，是否以不能之給付為契
    約之標的，其中系爭土地應有部分十六分之二不能移轉登記
    予上訴人，是否可歸責於被上訴人丙○○○、甲○○○是也
    ，茲分述於次：
  (一)按解釋當事人之契約，應以當事人立約當時之真意為準，而
    真意何在，又應以過去事實及其他一切證據資料為斷定之標
    準，不能拘泥文字致失真意（最高法院39年台上字第1053號
    判例參照）。
  (二)本件系爭不動產買賣契約於民國 87年10月6日簽訂，由買方
    即上訴人向被上訴人丙○○○、甲○○○購買系爭土地，並
    由律師謝宗穎事先執筆擬具草案，正式簽約時，賣方除被上
    訴人丙○○○、甲○○○、乙○○外，尚有李坤龍、林晴傳
    及見證律師李富美；買方則有上訴人之實際負責人張永明、
    經理張旗峰、職員甘光叡、吳俊廷及見證律師謝宗穎等人在
    場，有如前述，足見雙方對系爭買賣標的之重視。
  (三)按不動產經法院囑託辦理查封、假扣押、假處分登記後，在
    未為塗銷登記前，依土地登記規則第 141條規定，登記機關
    既應停止與其權利有關之新登記，則對該不動產相關權利登
    記之請求，即處於給付不能之狀態。本件系爭不動產買賣契
    約於民國 87年10月6日簽訂前，訴外人謝政雄已於86年11月
    20日，就系爭土地應有部分十六分之二，對被上訴人丙○○
    ○、甲○○○二人提起履行契約民事訴訟；訴外人謝玉鳴於
    86年12月1日，聲請就系爭土地執行假扣押（ 86年度執全庚
    字第2746號）；謝政雄並於87年1月8日就系爭土地十六分之
    二聲請執行假處分（87年度執全字第48號），系爭買賣契約
    並載明「買方應備新台幣 9,708,000正，代賣方．．．繳納
    假扣押反擔保金」（買賣契約第2條第1款後段參照），雙方
    於協議買賣系爭土地時，並均明知系爭土地有家族糾紛，業
    經上開在場之人，於刑事案件偵審中，供證明確，有偵查及
    刑事訊問筆錄影本可稽，上訴人告訴被上訴人詐欺刑事案件
    ，亦經原審刑事庭判決被上訴人無罪，有台灣台北地方法院
    92年度易字第 195號刑事判決可稽（見原審卷(二)第194至205
    頁）。而假扣押及假處分，法院民事執行處應囑託地政機關
    為查封之登記，公示於眾，簽約時，雙方又均請有律師在場
    見證，對於假扣押、假處分之登記及效力，自均應知之甚詳
    ，故雙方於簽約時並未明定所有權移轉登記完成期限，而只
    約定「尾款．．．領到所有權狀之日起三日內付清」（見買
    賣契約第2條第4款）。嗣撤銷訴外人謝玉鳴就系爭土地所為
    假扣押（ 86年度執全庚字第2746號）後，上訴人又於87 年
    10月29日就系爭土地中之十六分之十四，申請所有權移轉登
    記，並於 87年11月9日辦妥登記，有系爭土地登記謄本可稽
    ，並為兩造所不爭。至訴外人謝玉鳴於其假扣押因反擔保撤
    銷後，又於87年11月24日，就系爭土地應有部分十六分之二
    ，向原法院民事執行處聲請執行假處分（87年度執全字第27
    68號），致系爭土地應有部分十六分之二，無從辦理移轉登
    記予上訴人等情，其假處分之執行時間，雖在本件系爭買賣
    契約訂約之後，但雙方既明知系爭土地發生家族糾紛，並已
    為假扣押及假處分執行查封在案，並預期於其查封除去後，
    方為所有權移轉登記，有如前述，而假扣押及假處分之執行
    ，並不限於一次為限，訴外人謝玉鳴於其假扣押因反擔保撤
    銷後，再度聲請假處分之執行，自應包括於自始保全執行之
    內，為不能給付原因之延續（援用謝政雄87年度執全字第48
    號就系爭土地應有部分十六分之二假處分查封登記），否則
    ，買賣雙方在各自所邀請律師見證下，簽訂以不能之給付為
    契約之標的之無效合約，顯與情理不合。是綜合過去事實及
    上開證據資料觀之，被上訴人辯稱訂約時，當事人均明知系
    爭土地因假扣押及假處分，經法院執行查封在案，暫時不能
    為所有權移轉登記，且雙方係預期於不能之情形除去後，方
    為所有權移轉登記等語，應堪採信。
  (四)系爭土地應有部分十六分之二，既因訴外人謝玉鳴聲請假處
    分執行查封，則系爭土地應有部分十六分之二之所有權移轉
    登記之障礙尚未除去，致系爭土地所有權應有部分十六分之
    二，尚不能為移轉登記，自不能歸責於出賣人。而買賣雙方
    係以不能之情形除去後，為所有權移轉登記之條件，並於領
    到所有權狀後三日內始付清尾款，有如前述，則賣方於其十
    六分之二未為所有權移轉登記前，尚難指為出賣人違約或買
    賣標的有瑕疵或不完全給付。是上訴人以因出賣人違約及其
    應負瑕疵擔保責任，而有給付不能及給付遲延情事，主張解
    除本件買賣契約云云，即非可取。
六、末按以不能之給付為契約之標的，如其不能情形可以除去，
    而當事人訂約時並預期於不能之情形除去後為給付者，依民
    法第246條第1項但書規定，應認其契約仍為有效。惟在不能
    之情形除去前，債權人尚不得據以對債務人為給付之請求（
    最高法院70年台上字第4537號判例參照）。本件系爭土地之
    買賣，於簽約時，業經假扣押及假處分執行查封登記在案，
    不能為所有權移轉登記，處於不能給付之狀態。換言之，買
    賣雙方係以不能之給付為契約之標的，而其不能情形係可以
    除去，當事人訂約時並預期於不能之情形除去後為給付，有
    如前述，則上訴人於不能之情形除去前，請求出賣人履行契
    約，將其中尚未給付之十六分之二所有權移轉登記予上訴人
    ，自有未洽。從而，上訴人本於買賣契約第 7條、第10條之
    約定，及權利瑕疵擔保、給付不能、給付遲延之規定，主張
    解除系爭買賣契約，請求出賣人回復原狀及損害賠償，並請
    求被上訴人乙○○負連帶責任，尚非有據。
七、綜上所述，上訴人主張，為不足採，被上訴人抗辯，尚屬可
    信。從而，上訴人主張本於買賣契約及權利瑕疵擔保、給付
    不能、給付遲延之法律關係，先位聲明：請求被上訴人丙○
    ○○、乙○○連帶給付50,307,500元，及自起訴狀繕本送達
    之翌日起至清償日止，按年息百分之五計算之利息；請求被
    上訴人甲○○○、乙○○連帶給付50,307,500元及自起訴狀
    繕本送達之翌日起至清償日止，按年息百分之五計算之利息
    。備位聲明：請求被上訴人丙○○○、乙○○連帶給付45,1
    25,175元及自起訴狀繕本送達之翌日起至清償日止，按年息
    百分之五計算之利息。請求被上訴人甲○○○、乙○○連帶
    給付45,125,175元及自起訴狀繕本送達之翌日起至清償日止
    ，按年息百分之五計算之利息，為無理由，不應准許。其假
    執行之聲請亦失所附麗，應併予駁回。原審為上訴人敗訴之
    判決，及駁回其假執行之聲請，理由雖有不同，結論並無二
    致，仍應判予維持。上訴意旨指摘原判決不當，求予廢棄改
    判，為無理由，應予駁回。
八、本件事證已臻明確，兩造其餘陳述及攻擊防禦方法，經審酌
    核與判決結果不生影響，不再一一論述，附此敘明。
據上論結，本件上訴為無理由，依民事訴訟法第449條第2項、第
78條，判決如主文。
中　　華　　民　　國　　94　　年　　3　　月　   1 　　日
　　　　　　　　　民事第九庭  審判長法　官  吳景源
　　　　　　　　　　　　　　　      法　官  滕允潔
　　　　　　　　　　　　　　　      法　官  連正義
正本係照原本作成。
如不服本判決，應於收受送達後20日內向本院提出上訴書狀，其
未表明上訴理由者，應於提出上訴後20日內向本院補提理由書狀
（均須按他造當事人之人數附繕本）上訴時應提出委任律師或具
有律師資格之人之委任狀；委任有律師資格者，另應附具律師資
格證書及釋明委任人與受任人有民事訴訟法第466條之1第1項但
書或第2項（詳附註）所定關係之釋明文書影本。
中　　華　　民　　國　　94　　年　　3 　　月　　2 　　日
　　　　　　　　　　　　　　　　　　書記官  張永中
附註：
民事訴訟法第466條之1（第1項、第2項）：
對於第二審判決上訴，上訴人應委任律師為訴訟代理人。但上訴
人或其他法定代理人具有律師資格者，不在此限。
上訴人之配偶、三親等內之血親、二親等內之姻親，或上訴人為
法人、中央或地方機關時，其所屬專任人員具有律師資格並經法
院認為適當者，亦得為第三審訴訟代理人。
